臺灣高等法院臺中分院民事判決　　　　　 95年度上字第315號
上　訴　人　丁○○
上　訴　人　戊○○
前列二人共同
訴訟代理人　彭巧君律師
前列二人共同
複代理人　　丙○○
被上訴人　　乙○○
訴訟代理人　林見軍律師
複代理人　　甲○○
複代理人　　己○○
上列當事人間請求確認通行權存在事件，上訴人對於民國95年7
月31日臺灣苗栗地方法院94年度訴字第13號第一審判決提起上訴
，被上訴人則為訴之追加，經本院於96年5月16日言詞辯論終結
，判決如下:
    主  文
上訴駁回。
上訴人丁○○應將座落苗栗縣苑裡鎮○○段六二０之三地號土地
上，如附圖一苗栗縣通宵地政事務所九十六年一月十二日、第12
00號複丈成果圖斜線所示面積五八、三二平方公尺之地上物予以
拆除。
第二審訴訟費用（含上訴及追加之訴訴訟費用）由上訴人負擔。
    事實及理由
一、本件被上訴人於原審起訴主張：伊所有坐落苗栗縣苑裡鎮○
    ○段623地號土地，與上訴人丁○○所有同段620之3及622地
    號土地、原審共同被告張靜雯所有同段621地號土地、上訴
    人戊○○所有同段622之l地號土地（以下均以地號簡稱之）
    ，及訴外人賴素樺所有同段620地號土地、訴外人張宗廷所
    有同段620之l地號土地，原均為同一地號土地（即分割與重
    測前之苗栗縣苑裡鎮○○段客庄小段350地號），嗣因輾轉
    分割以致被上訴人所有之系爭623地號土地形成袋地，而不
    能與公路連絡。爰依民法第789條規定，訴請確認被上訴人
    就上訴人丁○○、戊○○及訴外人張靜雯所有坐落苗栗縣苑
    裡鎮○○段620之3、622、622-1、621地號土地內，如附圖
    （苗栗縣通霄鎮地政事務所94年5月ll日之複丈成果圖）乙
    案所示之原620-3地號、暫編621-A00l地號、暫編622-A002
    地號、暫編622-A003地號，面積分別為0.006134公頃、0.00
    2442公頃、0.00242公頃、0.002486公頃之土地有通行權存
    在。
二、經原審為被上訴人勝訴判決，上訴人不服（原審共同被告張
    靜雯部分因未上訴而告確定），提起本件上訴，被上訴人為
    訴之追加，聲明如主文所示。併稱：（一)被上訴人當初為
    求減少紛爭，乃向鄰地同段之624地號土地所有人郭喜郎起
    訴主張袋地通行權，惟受限於民法第789條第l項之規定，遭
    駁回確定。本件請求通行之範圍，不影響上訴人未來之建築
    ，已符合民法第787條第2項規定於通行之必要範圍內，擇其
    周圍地損害最少之處所及方法為之規範意旨。（二）被上訴
    人所有系爭623地號土地於民國（下同）65年間已因苗栗縣
    政府公告實施苑裡都市計畫，而將該地列為都市計畫土地之
    「住宅區」，依都市計畫法之相關規定，該地自可依建築法
    等相關法規，申請興建合法建築物。系爭623地號土地目前
    為空地，被上訴人擬於其上興建房屋，但因無直接與道路連
    接，依建築法令規定於申請建築執照起造建物時，須有私設
    通路連接對外之道路，方可產生建築線，其後始可申請建築
    執照。而系爭623地號土地若以私設道路連接公路，長度已
    逾30公尺，依建築法及建築技術規則之相關規定，該私設道
    路之寬度必須在5公尺以上。是被上訴人主張通行範圍需有5
    公尺之寬度，乃係受限於相關建築法令之規定，而非恣意請
    求。（三）被上訴人於一審主張袋地通行權時，上訴人丁○
    ○尚未有於系爭620-3號土地上興建建物阻礙通行之行為，
    於審理過程中方有如上之舉，被上訴人為期能一次解決紛爭
    ，且排除通行阻礙乃係通行權行使之必然結果，故應允許被
    上訴人為訴之追加或擴張。
三、上訴人則辯稱：（一）被上訴人追加請求拆除上訴人丁○○
    所有同段620-3號土地之地上物部分，上訴人不同意，亦有
    違民事訴訟法第446條第l項前段規定。且系爭地上物於原審
    審理時即已存在，被上訴人當時並未主張應予拆除，自無情
    事變更原則之適用，其追加亦不符合民事訴訟法第255條第l
    項第2款至第6款情形。（二）系爭623地號土地先前分割時
    ，係藉由同段618、619地號等土地與公路相連，嗣該土地輾
    轉於81年間由被上訴人取得，亦無不通公路之情形。是本件
    並無民法第789條適用之餘地，被上訴人主張依民法第789條
    規定對被告等人所有土地有通行權存在即有誤會。且與上訴
    人等人土地相鄰之同段624地號土地，本即有一狹長土地用
    來連接公路，被上訴人本得通行該處以至公路。是被上訴人
    於本件主張通行上訴人等所有土地，並非必要且唯一之方法
    。（三）鄰地通行權之功能在解決與公路無適宜聯絡袋地之
    通行問題，不在解決袋地之建築問題，自不能以建築法或建
    築技術上之規定為酌定通行權事頊之基礎。被上訴人所有系
    爭623地號土地，並非建地，本非專供建築房屋所用，目前
    土地雜草叢生，其上堆置雜木垃圾等，無人使用甚久，通行
    2公尺寬度之土地連接公路已綽綽有餘，就通常使用情形並
    無阻礙。且依被上訴人主張之方案，上訴人丁○○所有之系
    爭620之3地號土地幾乎整筆需供被上訴人通行使用，對上訴
    人損害過於巨大。況被上訴人尚未取得建築執照，苟依被上
    訴人於本訴之請求，仍無法達成其取得建照之目的，對兩造
    均無利益等語資為抗辯：併聲明：（一）原判決有關丁○○
    、戊○○敗訴部分廢棄。（二）上開廢棄部分，被上訴人在
    第一審之訴駁回。（三）被上訴人在第二審追加之訴駁回。
    （四）第一、二審訴訟費用由被上訴人負擔。
四、按訴之變更或追加，非經他造同意，不得為之。但請求之基
    礎事實同一者、擴張或減縮應受判決事項之聲明者、因情事
    變更而以他項聲明代最初之聲明者、不在此限。民事訴訟法
    第446條第l項、第255條第l項第2至4款定有明文。本件被上
    訴人於原審基於民法第789條規定，主張確認對上訴人所有
    620-3、622、622-1號土地有通行權；於二審審理時，因上
    訴人丁○○所有620-3號土地上已有以烤漆板興建之鐵皮房
    屋。故請求拆除而追加聲明如主文第二項所示，其基礎原因
    事實仍係指伊對系爭620-3號土地有通行權，且非除去供役
    地之障礙物，實不足以達到確認通行權或要求供役地所有人
    容忍袋地所有人通行之目的，其請求之基礎事實既屬同一，
　　稽之前揭說明，被上訴人為訴之追加，自屬合法，本院應併
　　予審究，合先敘明。次按確認法律關係之訴，非原告有即受
  　確認判決之法律上利益者，不得提起之，民事訴訟法第247
    條第l項前段定有明文。又所謂即受確認判決之法律上利益
    ，係指法律關係之存否不明確，原告主觀上認其在法律上之
    地位有不安之狀態存在，且此種不安之狀態，能以確認判決
    將之除去者而言，若縱經法院判決確認，亦不能除去其不安
    之狀態者，即難認有受確認判決之法律上利益（最高法院52
    年台上字第1240號判例參照）。本件兩造對被上訴人主張就
    上訴人等人分別所有之系爭620之3、622、622之l地號土地
    有通行權一事有爭執，即被上訴人就有無通行權存在之法律
    關係不明確，且此不明確狀態得依確認判決加以除去，是被
    上訴人據以提起本件訴訟，即有確認利益，併予敘明。
五、上訴人主張渠所有之623號土地為袋地之事實，已據其提出
    土地登記簿謄本為証，復為被上訴人所自認（見原審卷第31
    6頁），並經本院及原審勘驗現場查明屬實，製有現場照片
    、勘驗筆錄附卷足稽，自堪信被上訴人上開主張為真正。另
    其主張伊所有623號土地，與上訴人丁○○所有系爭620之2
    、620之3、622地號土地，原審共同被告張靜雯所有系爭621
    地號土地，上訴人戊○○所有系爭622之l地號土地，訴外人
    賴素樺所有同段620地號土地，訴外人張宗廷所有同段620之
    l地號土地，原均為苗栗縣苑裡鎮○○段客庄小段350地號，
    為上訴人丁○○之父親陳生所有。於67年10月28日客庄小段
    350地號因分割而增加同段350之15及350之16地號。嗣後客
    庄小段350地號因重測而變更為苑南段620地號，客庄小段35
    0之15地號亦因重測變更為苑南段621地號; 客庄小段350之1
    6地號則於68年分割增加350之17地號，客庄小段350之16地
    號因重測變更為苑南段622地號，客庄小段350之17地號亦因
    重測變更為苑南段623地號。而苑南段620地號嗣又因分割而
    增加620之l、620之2、620之3等地號，苑南段622地號亦因
    分割而增加622之l地號。已據其提出土地登記簿謄本為証（
    見原審卷第220至239頁）。足見被上訴人所有系爭623地號
    土地與上訴人等所有之系爭620之3、622、622之l地號土地
    係分割自重測前苑裡鎮○○段客庄小段350號同一土地。上
    訴人空言否認，洵非足取。況618、619之l至619-5號地號現
    均有他人之建築物，並無法通行等情，已經原審勘驗明確，
    有勘驗筆錄可稽（見原審卷99頁），上訴人辯稱被上訴人可
    通行618、619號土地，亦非有理。
六、經查因土地一部之讓與或分割，致有不通公路之土地者，不
    通公路土地之所有人，因至公路，僅得通行受讓人或讓與人
    或他分割人之所有地，民法第789條第l項定有明文。次按民
    法第789條之立法意旨，乃因土地所有人讓與土地之一部或
    分割土地時，就其可能造成不能與公路為適宜之聯絡之情形
    ，為其能預見而得事先安排，土地所有人不能因自己之讓與
    或分割土地之任意行為，導致對當事人以外之其他土地所有
    人造成不測之損害，此法條所規定之通行權性質上乃土地之
    物上負擔，隨土地而存在，土地所有人將土地分割成數筆，
    同時或先後讓與數人，應仍有該法條規定之適用，並不以不
    通公路土地所有人與受讓人或讓與人或他分割人直接就土地
    一部為讓與或分割結果，而有不通公路土地之情形為限（最
    高法院89年度台上字第756號、88年度台上字第2946號判決
    意旨參照）。本件被上訴人所有糸爭623號土地與上訴人等
    、原審共同被告張靜雯所有之系爭620之2、620之3、621、
    622、622之l地號土地係分割自同一筆土地即重測前苗栗縣
    苑裡鎮○○段客庄小段350地號土地，且為袋地之事實，已
    經認定如前揭所述。是被上訴人所有系爭623地號土地因苗
    栗縣苑裡鎮○○段客庄小段350地號土地歷經前述之分割及
    讓與致成袋地之事實，洵堪認定。是揆諸前揭判決及法條意
    旨，原土地所有人所負通行權之土地之物上負擔，不因嗣後
    土地之陸續分割或輾轉讓與，而使土地受讓人得以免除。準
    此，被上訴人所有之系爭623地號土地之通行，自需受民法
    第789條第l項之限制，僅能通行分割前苗栗縣苑裡鎮○○段
    客庄小段350號分割前、後之土地，而上訴人及原審共同被
    告3人亦不得免除原土地所有人所負通行權之土地之物上負
    擔。至上訴人等辯稱兩造所有土地旁相鄰之同段624地號土
    地上已有狹長之巷道可供原告通行至公路，不需通行上訴人
    等人所有之系爭土地云云，然被上訴人之通行需受民法第78
    9條第l項之限制，及上訴人等負有通行權之負擔，已詳如上
    述；且被上訴人前以同段624地號土地之所有權人郭喜郎為
    被告，提起確認通行權訴訟，業經原審法院以90年度苗簡字
    第269號、91年度簡上字第30號判決認被上訴人敗訴確定，
    其理由亦認被上訴人僅得就同一筆土地分割而來之系爭62l
    、622、622之l地號等土地主張通行權；況被上訴人於上開
    與訴外人郭喜郎之訴訟，有無告知上訴人，並非確認被上訴
    人所有623號土地是否袋地之要件，上訴人徒以被上訴人於
    上開訴訟未告知，而謂被上訴人無通行上訴人所有土地之必
    要云云，顯非足取。
七、又按，有通行權人，應於通行必要範圍內，擇其周圍地損害
    最少之處所及方法行之，民法第787條第2項亦有明文。又袋
    地通行權，非以袋地與公路有聯絡為已足，尚須使其能為通
    常之使用。而是否為通常使用所必要，除須斟酌土地之位置
    、地勢及面積外，尚應考量其用途。故袋地為建地時，倘准
    許通行之土地，不敷袋地建築之基本要求，自不能謂已使袋
    地能為通常之使用（最高法院87年度台上字2247號、85年度
    台上字第3141號判決意旨參照）。本件被上訴人所有之系爭
    623地號土地因實施苑裡鎮都市計劃，其土地使用分區劃為
    住宅區，為兩造所不爭執，並有苗栗縣苑裡鎮94年12月l9日
    苑鎮建字第0940015026號都市計畫土地使用分區證明書在卷
    可佐（見原審卷第240頁）。系爭623地號土地既經劃分為住
    宅區，且其地目為空白，依都市計畫法台灣省施行細則第15
    條規定，住宅區內土地係排除特定事業及設備之建築，故除
    該條文所列舉之情形外，均得做為建築基地使用。故本院於
    酌定系爭623地號土地之通行範圍時，自應考量該地之建築
    基本需求，方能使土地為通常之使用。經查:
    (1)系爭623 地號土地為袋地，並無面臨道路，依台灣省建築
      管理規則第2條規定，建築基地需臨道路或合於該規則規
      定之現有巷道，始得申請指定建築線；再建築技術規則第
      1條第1項前段規定，基地應與建築線相連接，其連接部分
      之最小長度應在2公尺以上；故系爭623地號土地必須藉由
      私設道路連接對外之道路，始能取得建築線。經原審函詢
      苗栗縣政府關於系爭623地號土地做為建築基地使用時，
      其對外通行之最小路寬為何始符合建築法規得以申請建築
      執照等事項，經函覆：依複丈成果圖所示，該地沿苑南段
      624地號境界線至同段620-A001地號（暫編）止，長度約
      27公尺，其私設道路留設寬度，應依建築技術規則第1條
      第1項第3款「長度大於20公尺為5公尺」辨理，有苗栗縣
      政府94年9月9日府建管字第0940093666號函附卷可憑（見
      原審卷第178頁）。基此，被上訴人主張系爭623地號土地
      之對外通路寬度需達5公尺，始符合相關建築法規之規定
      ，而得申請建築執照建築房屋乙節，已屬有據。又所謂通
      行之必要範圍，係指民法第787條第l項所定是否能為「通
      常使用」為標準，業如前述。被上訴人所有之系爭623地
      號土地係屬可供建築使用之住宅區土地，倘通行之寬度不
      足相關建築法令之規定，即無從取得建築執照建屋使用，
      該土地勢無法地盡其用，顯未達到「通常使用」之標準。
      上訴人等人辯稱以原審判決附圖甲案2公尺之通道已足供
      被上訴人所有623號土地為通常之使用云云，即不足取。
    (2)又本件兩造所有之系爭土地由北往南排列，依序為620之3
      、621、622、622之l、623地號，最北臨苑裡鎮○○路，
      南側則與同段624地號土地以圍牆相隔，被上訴人所有系
      爭623地號土地東側之618、619之l至619之5等地號土地，
      均有他人建築物坐落，無法通行。系爭622之l、622地號
      土地上均無建物，僅作為養雞、種菜之用，西側均為空地
      ；原審共同被告張靜雯所有之系爭621地號土地上建有門
      牌號碼為苗栗縣苑裡鎮客庄里132之36號房屋，上訴人丁
      ○○所有之系爭620之2地號土地上亦有門牌號碼苗栗縣苑
      裡鎮○○路29號之房屋l棟，上述張靜雯所有建築物前方
      ，及上訴人丁○○所有上開建物左側旁現為3至4公尺寬之
      水泥空地，兩造及原審共同被告張靜雯所有621號土地上
      房屋均經由此水泥通道對外通行等情，已經原審法院協同
      兩造於94年5月ll日履勘現場明確，並製有勘驗筆錄、現
      場相片等在卷（見原審卷第98至103頁）。故被上訴人於
      系爭623地號土地上建築，以622之1、622地號西側之空地
      及621、620之3地號上原已鋪設3至4公尺寬度之水泥空地
      ，向北延伸至新興路之現存通道，做為申請指定建築線之
      私設道路，對兩造土地所有人之損害最輕微，最屬適當；
      蓋依原判決附圖乙案即通行寬度為5公尺方案所示，僅有
      原審共同被告張靜雯所有之「3樓」建物滴水線即ＣＤ點
      連線落於5公尺寬度之通行範圍內但因無礙於地面之通行
      ，亦無庸拆除，而ＡＢ點連線係上訴人丁○○所有坐落於
      同段620之2地號土地上建物之牆壁外圍，對該建物毫無影
      響，此亦為上訴人丁○○所自承（見原審卷第330頁）。
      足證5公尺寬度之通行範圍對上訴人丁○○、原審共同被
      告張靜雯所有建築物之位置、結構均不生任何影響。況該
      現存通道本即兩造現行所有土地之對外聯絡道路。嗣本院
      於95年12月22日履勘現場時，上訴人丁○○所有620-3號
      土地上已經其於95年3、4月間建有以烤漆板興建之鐵皮房
      屋，僅左側留約為90公分之空地並種植雜樹，建物右側係
      利用原620-2號房屋之牆壁，屋內未設置衛浴設備，有勘
      驗筆錄可稽。足見係上訴人丁○○為阻礙被上訴人通行權
      之行使所蓋之違章建築。而被上訴人主張通行權行使內容
      ，應包含供役地所有人嗣後惡意建築之工作物或地上物之
      排除，否則通行權即無由行使，故被上訴人提起追加之訴
      ，請求拆除如附圖所示斜線部分面積58.32平方公尺之地
      上建物，自屬有據。
八、綜上，上訴人丁○○之父因讓售訟爭土地之一部分，致被上
    訴人輾轉受讓之623號土地未能通達公路，依民法第789條第
    l項規定及此項鄰地通行權係為土地利用之社會經濟目的，
    所賦予土地所有人之法律上當然負擔，原具有準物權之請求
    權性質，不因嗣後之土地輾轉讓與，而得使原有通行權消滅
    之旨，被上訴人請求確認其對上訴人所有訟爭土地有通行權
    存在，並主張上訴人丁○○應拆除地上物容忍其通行，洵非
    無據（最高法院著有83年台上字第2239號判決足參）。故被
    上訴人請求上訴人及原審共同被告張靜雯3人就其所有系爭
    620之3、62l、622、622之l等地號土地如原審判決附圖乙案
    所示：原620-3地號、面積0.006134公頃，暫編621-A00l地
    號、面積0.002442公頃、暫編622-Ａ002地號、面積0.00242
    公頃，暫編622－Ａ003地號、面積0.002486公頃等土地，容
    忍其通行，為有理由，應予准許。是則原審為被上訴人勝訴
    之判決，於法並無不合。上訴意旨指摘原判決伊等敗訴部分
    不當，求予廢棄改判，為無理由，應予駁回其上訴。又被上
    訴人追加訴請：上訴人丁○○應將座落苗栗縣苑裡鎮○○段
    620-3號土地上，如附圖一苗栗縣通宵地政事務所九十六年
    一月十二日、第1200號複丈成果圖斜線所示面積五八、三二
    平方公尺之地上物予以拆除。亦屬有據，應予准許，本院遂
    判決如主文第二項所示。又本件事証已臻明確，兩造其餘攻
    擊防禦方法與判決之結果不生影響，自無庸一一論究，併此
    敘明。
九、據上論結，本件上訴人之上訴為無理由，被上訴人之追加之
    訴為有理由，依民事訴訟法第449條第l項、第78條，判決如
    主文。
中　　華　　民　　國　　96　　年　　5 　　月　　30　　日
                  民事第六庭    審判長法　官　袁再興
                                      法　官  陳賢慧
                                      法　官  吳惠郁
以上正本係照原本作成。
如對本判決上訴，須於收受判決送達後二十日內向本院提出上訴
書狀，其未表明上訴理由者，應於提出上訴後二十日內向本院提
出上訴理由書（須按他造人數附具繕本）。
上訴時應提出委任律師為訴訟代理人之委任狀。具有民事訴訟法
第四百六十六條之一第一項但書或第二項之情形為訴訟代理人者
，另應附具律師及格證書及釋明委任人與受任人有該條項所定關
係之釋明文書影本。
                                      書記官　江玉萍
中　　華　　民　　國　　96　　年　　6 　　月　　4 　　日
                                                      Ｍ
